【裁判字號】    99,訴,24
【裁判日期】    990617
【裁判案由】    履行契約
【裁判全文】
臺灣高雄地方法院民事判決                99年度訴字第24號
原      告  丁○○○
訴訟代理人  康進益律師
被      告  戊○○○
            乙○○
上二人共同
訴訟代理人  查名邦律師
            康文彬律師
當事人間請求履行契約事件，本院民國99年6 月3 日言詞辯論終
結，判決如下：
    主  文
被告戊○○○應給付原告新台幣伍拾捌萬柒仟捌佰壹拾肆元及自
民國九十八年八月十三日起至清償日止，按週年利率百分之五計
算之利息。
被告乙○○應給付原告新台幣拾陸萬柒仟捌佰壹拾肆元及自民
國九十八年九月二十四日起至清償日止，按週年利率百分之五計
算之利息。
訴訟費用由被告戊○○○負擔分之六十，被告乙○○負擔百分之
四十。
本判決第一項於原告以新台幣貳拾萬元、第二項於原告以新台幣
壹拾貳萬元供擔保後，得假執行；但第一項之被告如以新台幣伍
拾捌萬柒仟捌佰壹拾肆元、第二項之被告如以新台幣拾陸萬柒
仟捌佰壹拾肆元為原告預供擔保後，得免為假執行。
    事實及理由
一、原告主張：
  (一)緣坐落於高雄縣鳳山市○○○段28-4、7 及8 號等土地（下
    稱系爭土地）原為訴外人甲○○、洪榮發、陳光亮、張洪絹
    及被告乙○○、戊○○○與原告之夫陳炳松等人共有，應有
    部分（下稱持分）各為1/7 ，後因洪榮發、張洪娟、原告之
    夫陳炳松及陳光亮相繼過世，及其他異動，致在97年12月間
    系爭土地之持分登記被告戊○○○與乙○○均為144/840 、
    原告為8/840 、陳健民與陳健仁（均為原告之子，與原告均
    為陳炳松之繼承人）分別為188/840 與68/840、甲○○為14
    4/840 ，以及陳健倩與陳健瑩與丙○○（3 人均為陳光亮之
    繼承人）均為48/840等9 人共有。嗣該9 人於97年12月25日
    簽立協議書（下稱系爭協議），同意將系爭土地以新台幣（
    下同）10,773,475元讓售予高雄縣政府（下稱縣府），並於
    系爭協議書第2 項約定出售價金均分為1/7 ，由被告戊○○○、被告乙○○、甲○○、陳健仁、陳健民、
    陳健倩與陳健瑩與丙○○（3 人合計1/7 ）及原告，平均
    各分得1,539,067 元。詎被告於按系爭土地當時登記持分14
    4/840 自縣府受領價金1,846,881 元後，均拒未將超過1/ 7
    （120/840 ）所溢領款項307,814 元（0000000-0000000 ）
    依系爭協議書之約定交予原告。
  (二)又陳炳松生前及死亡後由原告自48年間起即代繳被告戊○○○、乙○○應依各自持分比例負擔之地價稅分別為77,162.2
    0 元、3,366.70元，依系爭協議書第3 項約定，及民法第22
    7 條之2 之情事變更原則，自得聲請法院增加請求被告戊○○○返還為18萬元、被告乙○○為6 萬元之代繳稅款。
  (三)另系爭土地自56年後遭第三人占用，原告代被告戊○○○支
    出訴訟費用10萬元，依系爭協議書第3 項約定，被告戊○○○亦應如數返還。
  (四)爰依系爭協議書第2 、3 項約定及民法第227 之2 條規定，
    請求：被告戊○○○給付587,814 元（307814+180000+1000
    00）、乙○○給付367,814 元（307814+60000），及均自訴
    狀繕本送達翌日起至清償日止，按年息5%計算之利息。並均
    願供擔保，請准宣告假執行。
二、被告則均以：被告因原告謊稱其墊付近200 萬元之訴訟費用
    ，要求由共有人依持分比例負擔，被告乃簽立系爭協議書，
    嗣98年7 月1 日始知悉原告墊付數額僅為50餘萬元，被告自
    得依民法第92條規定，以受詐欺為由，撤銷系爭協議之意思
    表示，則被告各依簽立系爭協議當時登記之系爭土地持分比
    例自縣府領取價款，並無溢領（即超過價金1/7 比例部分）
    。又系爭土地地價稅係由乙○○自行繳納後，將完稅單據交
    由原告之夫陳炳松代為保管，而戊○○○地價稅則由其胞兄
    陳炳松恪遵先祖遺託照顧么妹之旨而承諾代繳，且已逾15年
    時效，自無請求返還代繳稅款權利等語資為抗辯。並均聲明
    ：原告之訴駁回：如受不利判決，並願供擔保，請免為假執
    行宣告。
三、不爭執事項：
  (一)3 筆系爭土地於80年間原為訴外人甲○○、洪榮發、陳光亮
    、張洪絹及被告乙○○、戊○○○與原告之夫陳炳松等人（
    兄弟姐妹關係）共有，持分各為1/7 ，後因洪榮發（80年3
    月29日死亡）、張洪娟（80年10月18日死亡）、原告之夫陳
    炳松（80年11月12日死亡）及陳光亮（83年3 月5 日死亡）
    相繼死亡，及其後有部分繼承登記之共有人出售持分予他共
    有人，致在97年12月間3 筆系爭土地之各筆持分均分別登記
    被告陳秀香與乙○○為144/840 、原告（陳炳松繼承人）為
    8/84 0、陳健民與陳健仁（均為原告之子，陳炳松之繼承人
    ）分別為188/840 與68/840，以及甲○○為144/840 、陳健
    倩與陳健瑩與丙○○（3 人均為陳光亮之繼承人）各為48/8
    40等9 人共有（卷169-171 、173-175 、177-179 頁3 筆系
    爭土地之登記謄本）。
  (二)嗣該9 共有人（含兩造）於97年12月25日簽立系爭協議書（
    卷47頁），均同意3 筆系爭土地以10,773,475元出售予高雄
    縣政府（卷172 、176 、180 頁登記謄本），而被告各已按
    上揭登記持分比例自縣府取得價金均為1,846,881 元（10,7
    73,475×144/840 ）完畢，比按系爭協議書第2 項之約定，
    計算被告應領價金1/7 比例均為1,539,067 元，各多出307,
    814 元（0000000-0000000 ）。
  (三)簽立系爭協議書後一年內，被告以原告曾因系爭土地遭第三
    人占用而訴請返還事件所代墊之訴訟費用實係50餘萬元，而
    非協議時原告所述近200 萬元，認受原告詐欺，遂依民法第
    92條規定向原告為撤銷系爭協議書之意思表示。如無權撤銷
    ，則被告同意依系爭協議書第2 項約定，將受領超過價金1/
    7 比例計算之上揭307,814 元給付原告（卷212 頁筆錄）
  (四)3 筆系爭土地之地價稅從48年迄95年間依各被告持分比例計
    算，共有人之被告戊○○○應繳納之地價稅為77,162.20 元
    （48年～95年）、被告乙○○為3,366.70元（48年～66年）
    ，依民法第227 條之2 規定之情事變更原則，如原告請求返
    還有理由，則兩造今均同意調整增加給付金額分別18萬元、
    6 萬元（卷222 頁筆錄），以臻公平。
  (五)原告請求之代墊訴訟費用10萬元，被告戊○○○同意給付（
    卷147頁被告98年9月3日民事答辯狀）。
四、本件之爭點：
  (一)被告主張受原告詐欺而為撤銷系爭協議之意思表示，是否有
    理由？
  (二)原告請求被告給付其代墊之地價稅，是否有理由？
五、判斷結果：
  (一)被告主張受原告詐欺致簽立系爭協議書，不能證明為真：
  1.查97年12月25日之系爭協議書為真正，兩造不爭執，觀系爭
    協議書內文，簽立協議書之9 共有人含兩造除全部同意以10
    ,773,475元讓售予縣府外，於第1 項議定：「本件買賣之土
    地自民國56年以後，被第三人佔用，其他共有人都未能出面
    阻止，排除佔用，最後由丁○○○（原告）代理向法院提出
    無權占用之訴訟，其間所花之『訴訟費用』，經全體共有人
    同意轉入持分額計算。」緊接第2 項議定：「持分額計算成
    依讓售金額如下：(一)甲○○持分1/7 ×00000000=0000000、
    (二)乙○○（被告）持分1/7 ×00000000=0000000、(三)戊○○○（被告）持分1/7 ×00000000=0000000、……(九)丁○○○
    （原告）持分1/7 ×00000000=0000000。」並未見載明原告
    所花訴訟費用數額為200 萬元，故依民事訴訟法第277 條規
    定，被告就主張原告謊稱於系爭土地訴請返還占有事件所墊
    付近200 萬元訴訟費用，實則僅為50餘萬元，認受有詐欺致
    簽立系爭協議書一事，既為原告否認，被告即應負舉證責任
    。
  2.按系爭協議書係在縣府水利處2 樓簽署，當時在場人含被告
    2 人及原告，與甲○○、丙○○之母親葉梅玉等5 人，為被
    告所是認（卷253 頁筆錄）。惟被告於親自簽署後，被告乙○○先於98年6 月10日發存證信函（卷160-161 頁）給原告
    ，所提不外是原告無權代理其他共有人出面提起排除第三人
    佔用系爭土地之訴訟，且謂原告所花訴訟費用及代繳之地價
    稅均胡亂編派，全不實在，而欲撤銷系爭協議書之意思表示
    ；隨後同年月16日被告2 人又以存證信函（卷164 頁）向原
    告重申上開所謂被原告誤導之事實，故於行使撤銷權後已無
    溢領價金款項（即307,814 元）等情，均從未提到原告於簽
    署時有提及訴訟費用花費近200 萬元一事，今於起訴後竟舉
    不在場之丙○○（稱原告為三伯母、被告戊○○○為姑媽、
    被告乙○○為四伯父，見卷221 頁筆錄）為證人，欲證明其
    受詐欺之事實，然丙○○到庭證稱，並沒有聽到其他參與簽
    協議書的人說原告提到訴訟費用花費200 萬元之事，是事後
    打電話給被告乙○○時，在電話中始獲乙○○告知等語（卷
    223 頁筆錄），顯然被告乙○○於親自簽署同意系爭協議書
    之諸約定條件後，再由證人丙○○到庭以聽聞自被告乙○○
    之片面說詞為證，如此等同於被告乙○○欲以自己訴訟上主
    張之事實作為證據資料，故本院認實與未盡舉證責任無異；
    何況在場簽署人甲○○（為被告之么弟），已到庭證稱原告
    與丙○○都向其說訴訟費用共花用70餘萬元，從沒有人提到
    共花費200 萬元訴訟費之事（卷268 頁證人筆錄），核正與
    證人丙○○98年7 月1 日所撰述之該訴訟事件處理過程報告
    書末（卷131 頁）所計算訴訟費用為753,000 元，數目大致
    相符，本院自難採信。
  3.被告既不能證明有受原告詐欺之事，自無權行使撤銷權。因
    而依照系爭協議書第2 項約定，被告自應將超出約定應受領
    1/7 之價金307,814 元各給付原告。
  (二)原告主張代繳被告應繳之地價稅，確屬實情：
  1.按系爭土地共有人即被告應繳之完稅地價稅單，均由原告持
    有中，其中被告戊○○○之地價稅由兄長陳炳松生前或之後
    由陳炳松之妻即原告代繳一節，戊○○○概不爭執，只辯稱
    是其胞兄（三兄）陳炳松生前所允諾照願妹妹（戊○○○）
    而同意負擔，故原告無返還請求權；至被告乙○○應繳之完
    稅單，雖亦由原告持有，但乙○○辯稱係其自行繳納後，交
    由原告統一保管，並非陳炳松及原告所代繳。因此同上所述
    ，被告就此有利事實，均應負舉證責任。
  2.被告戊○○○之地價稅確由其兄長陳炳松生前或之後由原告
    代繳，然就陳炳松係基於照顧而允諾同意負擔之情，始終未
    能舉證，已為戊○○○所是認：「（被告戊○○○抗辯是陳
    炳松基於照顧妹妹的原因而代繳地價稅，如何證明？）無法
    證明照顧之事。」（卷226-227頁筆錄），自不能採信。
  3.被告乙○○辯稱係其將繳納後之完稅單（卷100-128 頁）交
    由原告保管持有，並不能因此即謂係原告所代繳。惟乙○○
    於民國51、52年間結婚後從原來高雄縣鳳山市○○路10號之
    祖宅搬離至台南定居，而系爭土地之地價稅單也因此改寄至
    其台南市○○路35號（59年起之地價稅單，見卷121 頁起）
    之住所，為乙○○所是認，則若寄至台南市之地價稅單確由
    居住於台南之乙○○所自行繳納，何以其上之收款章顯示的
    收款者全是高雄縣鳳山市之金融機構（卷100-120 頁稅單為
    第一商業銀行鳳山鎮公庫、卷121 頁起之稅單為台灣銀行鳳
    山分行），而非位在台南市之金融機構，若謂被告乙○○係
    自行繳納，已與常情殊難謂合，再佐之乙○○59年上下期之
    地價稅單（卷121 頁）上之收款銀行戳章及日期，又與原告
    所代繳被告戊○○○59年上下期稅單（卷74、75頁）之收款
    金融機構戳章及日期，完全如出一轍，代收者均為台灣銀行
    鳳山分行，自足證原告主張是於代繳被告戊○○○之地價稅
    時，連被告乙○○之稅單一併代繳，確屬實情。今被告乙○○空言辯稱係其先繳納後，始將完稅單交由原告保管，本院
    不採。
  4.承上，因舉凡由陳炳松生前所代繳被告之地價稅所生對被告
    之請求權利，於陳炳松死亡後，雖由原告與其子陳健民、陳
    健仁繼承，但陳健民及陳健仁已將應繼權利均移轉讓渡給原
    告（卷273 頁讓渡書），從而原告依系爭協議書第3 項約定
    ：「本買賣之土地自民國48年至民國97年的地價稅……，全
    體協議書同意按持分分攤費用。」對簽署協議之被告，請求
    分攤原告所代繳按被告持分應繳之地價稅，於法自屬有據；
    且不生時效完成後，得拒絕給付之問題，此觀民法第144 條
    第2 項：「請求權已經時效消滅，債務人仍為履行之給付者
    ，不得以不知時效為理由，請求返還；其以『契約承認該債
    務』或提出擔保者亦同。」規定自明，是被告關此之時效抗
    辯，亦屬無據。
六、綜上，被告既無權撤銷系爭協議書，則原告主張依系爭協議
    第2 、3 項約定，請求：被告戊○○○給付溢領價金307,81
    4 元、代墊訴訟費用10萬元及代繳地價稅款18萬，合計587,
    81 4元（307814+100000+180000）；及乙○○應給付溢領價
    金307,814 元、代繳地價稅款6 萬元，合計367,814 元（30
    7814+60000），並分別自訴狀繕本送達翌日即被告黃陳香自
    民國98年8 月13日（卷140 頁送達回證）、被告乙○○自民
    國98年9 月24日（卷141 頁寄存送達回證）起至清償日止，
    按法定週年利率5%計算之利息，均有理由，應予准許。至兩
    造陳明願供擔保，聲請宣告假執行，或免為假執行，經核均
    合於法律之規定，爰分別酌定相當之擔保金額宣告之。
七、結論：本件原告之訴為有理由，依民事訴訟法第78條、第85
    條第1 項但書、第390 條第2 項、第392 條第2 項等規定，
    判決如主文。
中    華    民    國    99    年    6     月    17    日
                  民事第三庭  法  官  藍家慶
正本係照原本作成。
如對本判決上訴，須於判決送達後20日內向本院提出上訴狀。
中    華    民    國    99    年    6     月    17    日
                              書記官  呂姿儀

司法院資訊處製作；財團法人民間司法改革基金會備份。
